臺灣高等法院刑事判決　　　　　　　 100年度上訴字第2815號
上　訴　人
即　被　告　龍賢治
指定辯護人　本院公設辯護人郭書益
上列上訴人因違反毒品危害防制條例案件，不服臺灣桃園地方法
院100年度訴字第586號，中華民國100年8月31日第一審判決（起
訴案號：臺灣桃園地方法院檢察署98年度偵字第23904號、第248
06號），提起上訴，本院判決如下：
    主  文
上訴駁回。
    事  實
一、龍賢治明知甲基安非他命為毒品危害防制條例所管制之第二
    級毒品，不得非法持有、販賣，竟於民國98年4月17日下午2
    時49分42秒許，因接獲綽號「阿傑」之友人洪靖傑以門號00
    00000000號行動電話撥打至其所自行申辦使用之行動電話門
    號0000000000號行動電話表示欲向其購買1公克之甲基安非
    他命，即萌生意圖營利而販賣第二級毒品之犯意，於同日下
    午2時57分許，依約前往龍賢治與洪靖傑之共同友人張仁和
    位在桃園縣新屋鄉下田村田心子23號住處附近進行交易。龍
    賢治依約抵達現場後，未見洪靖傑蹤跡，尚且於同日下午2
    時57分49秒主動以其門號0000000000號行動電話撥打洪靖傑
    另支門號0000000000號行動電話聯繫。迨洪靖傑出現後，龍
    賢治便將其所有之甲基安非他命1公克交予洪靖傑，洪靖傑
    則將新臺幣（下同）3,500元交付龍賢治。
二、案經桃園縣政府警察局楊梅分局報告臺灣桃園地方法院檢察
    署檢察官偵查起訴。
    理  由
壹、程序部分
一、被告辯稱：本件事實業經前案之公訴檢察官撤回起訴，詎偵
    查檢察官竟再就同一犯罪事實重行起訴，於法顯有不合云云
    。經查：臺灣桃園地方法院檢察署檢察官98年度偵字第1819
    8號、第22422號起訴書附表二編號1之犯罪行為欄固記載：
    「證人陳新豪以電話撥打被告使用之0000000000號行動電話
    聯絡後，由被告販賣3,500元之第二級毒品安非他命予證人
    洪靖傑」等語（見原法院98年度訴字第1313號卷一第5頁正
    反面），致起訴書所指被告販賣價值3,500元安非他命之對
    象究係陳新豪或洪靖傑有所不明，於原法院98年度訴字第
    1313號案件中經蒞庭之公訴檢察官於99年5月18日審理期日
    時當庭起稱：「………，另起訴書涉嫌販賣第二級毒品予洪
    靖傑部分係屬文書誤載，請准予更正，……」等語（見原法
    院98年度訴字第1313號卷二第24頁反面），自行更正起訴書
    內有關洪靖傑之部分實乃陳新豪之誤載，而原法院復依公訴
    人更正後之起訴範圍，就上開被告被訴販賣3,500元安非他
    命予陳新豪部分犯行判決無罪確定，此觀原法院98年度訴字
    第1313號判決書附表三編號1，及本院99年度上訴字第2860
    號刑事判決書第26頁肆、部分所載內容，暨被告之前科紀錄
    表記載即明，足見本案關於被告於98年4月17日當天販賣3,5
    00元安非他命予洪靖傑之犯罪事實，先前並未經公訴人提起
    公訴，被告所辯本案事實已於前案中經公訴人撤回起訴云云
    ，委無可採。而況，撤回起訴，應提出撤回起訴書敘述理由
    ，刑事訴訟法第269條第2項定有明文，本件綜觀全卷亦未見
    有檢察官提出撤回起訴書，可見檢察官並無撤回起訴而係更
    正犯罪事實，被告容有誤會。是被告被訴販賣安非他命予洪
    靖傑之犯罪事實，並無重複起訴之情形，本院自得予以審理
    ，合先敘明。
二、按被告以外之人於審判外之言詞或書面陳述，除法律有規定
    者外，不得作為證據；被告以外之人於檢察事務官、司法警
    察官或司法警察調查中所為之陳述，與審判中不符時，其先
    前之陳述具有較可信之特別情況，且為證明犯罪事實存否所
    必要者，得為證據，刑事訴訟法第159條第1項、第159條之2
    分別定有明文。是依上開條文規定，被告以外之人於檢察事
    務官、司法警察（官）調查時所為之陳述，屬傳聞證據，依
    同法第159條規定，本無證據能力，必須「具有較可信之特
    別狀況」及「必要性」二要件，始例外得適用上開第159條
    之2規定，認有證據能力，採為證據。而所謂「具有較可信
    之特別情況」係屬於證據能力之要件，法院應就偵查或調查
    筆錄製作之原因、過程及其功能等加以觀察其信用性予以判
    斷；又此之「必要性」要件，必須該陳述之重要待證事實部
    分，與審判中之陳述有所不符，包括先前之陳述詳盡、於後
    簡略，甚至改稱忘記、不知道等，雖非完全相異，但實質內
    容已有不符者在內（最高法院96年度台上字4304號、96年度
    台上字第4365號、96年度台上字第4414號判決意旨參照）。
    查本件證人洪靖傑係被告龍賢治是否有以3,500元之價格販
    賣第二級毒品安非他命1公克犯行之重要證人，且證人洪靖
    傑於接受警詢時，就被告如何販賣安非他命供其施用之情節
    陳述詳盡，嗣於原審審理時，卻翻異改稱：當天我要被告幫
    我拿3,000元、安非他命1公克，但最後被告跟我說安非他命
    沒有拿到，所以沒有實際交易云云（見原法院訴字卷第26頁
    反面），顯就與案情有重要關係之事項為前後不符之陳述。
    審酌證人洪靖傑於警詢時已坦言其係在自由意識下所為陳述
    ，且陳述內容均完全實在（見98年度偵字第23904號卷第9頁
    ），而證人即為洪靖傑製作警詢筆錄之員警鍾其峰於原審亦
    到庭清楚證稱：我們依據被告的通訊監察譯文，認證人洪靖
    傑所持用之行動電話號碼與被告間曾有疑似毒品交易之通聯
    往來，經進一步調取相關行動電話申請登記人資料，確定證
    人洪靖傑之姓名及地址後，就去洪靖傑的住處找他，並把通
    知書交給他母親，之後洪靖傑就自行前來偵查隊製作筆錄；
    在訊問過程中，警方有提示通訊監察譯文資料給洪靖傑逐一
    辨認，若有交易成功，洪靖傑就說有買，沒有交易成功，洪
    靖傑也會直接說沒有買，洪靖傑在警詢中確實都能夠清楚瞭
    解我的問題並做回答等語在卷（見原法院訴字卷第29頁反面
    至第30頁），足徵證人洪靖傑於警詢時所為之陳述確係出於
    其個人自由意志所為。再觀證人洪靖傑既係自行到案說明，
    其在警詢中陳述關於被告是否有販賣毒品之犯行時，因被告
    並不在場，相較於其事後須在原審審理時當庭指訴被告，顯
    然較無來自被告方面之壓力而為虛偽不實之證述，是認證人
    洪靖傑於警詢中之陳述應具有特別可信之情況，且證人洪靖
    傑於警詢之陳述，為證明被告犯罪事實之存否所不可欠缺，
    依刑事訴訟法第159條之2規定，其於警詢中之陳述，應具有
    證據能力。
三、至其餘本件認定事實所引用之本件卷內之文書證據、證物之
    證據能力部分，並無證據證明係公務員違背法定程式所取得
    ，且檢察官、被告及辯護人於本院準備程序中均不爭執下列
    文書證據、證物具有證據能力（見本院卷第39頁反面），迄
    至本院言詞辯論終結前亦均未表示異議，本院審酌前揭證據
    並無顯不可信之情況與不得作為證據之情形，且經本院於審
    判期日依法進行證據之調查、辯論，被告於訴訟上之程序權
    即已受保障，故前揭各該證據，依刑事訴訟法第158條之4反
    面解釋及第159條之4之規定，應認均有證據能力。
貳、實體方面：
一、訊據被告龍賢治矢口否認有何販賣第二級毒品甲基安非他命
    之犯行，辯稱：洪靖傑有打電話叫伊幫忙調毒品，但伊並沒
    調到，回家時順路經過阿仁家，才告訴洪靖傑調不到毒品云
    云。經查：
(一)證人洪靖傑於警詢時業已證稱：98年4月17日下午2時許，我
    有用3,500元向被告購買「硬的」1克，「硬的」就是安非他
    命，地點則是在綽號「阿仁」的鄰居家前面等語明確（見98
    年度偵字第23904號卷第8頁反面至第9頁），核與該日下午2
    時49分42秒許，洪靖傑持用門號0000000000號行動電話與被
    告聯絡時，洪靖傑先稱：「男生，一克」，被告回稱：「一
    克？你在哪？」，洪靖傑再稱：「我在阿仁家」，被告又稱
    ：「好。我一下到」等語；嗣於同日下午2時57分49秒許，
    被告再以其行動電話撥打至洪靖傑所持用另支門號00000000
    00號電話，被告稱：「你在哪裡啊？」，洪靖傑回稱：「在
    阿仁家」，被告再稱：「我到啦」，洪靖傑又稱：「我快到
    了，再給我一分鐘」等情（見98年度偵字第23904號卷第10
    頁）相符，且被告亦不否認當日確實有至阿仁家與洪靖傑見
    面及上開通聯為其與洪靖傑間約定交付毒品之種類、數量及
    見面地點之對話，足認證人洪靖傑於警詢所為之上開供述，
    應可採信。
(二)雖證人洪靖傑事後翻異前詞，先於偵查中供稱：98年4月17
    日下午2點多我確實有打電話叫被告幫我拿毒品，但我好像
    記得他到我家時，跟我說毒品沒有拿到；一開始我也有跟警
    察說沒有買到3,500元的安非他命，但是警察跟我說龍賢治
    自己都承認了，我才會這麼說云云（見98年度偵字第23904
    號卷第19頁）；後於原審時則改稱：因為製作警詢筆錄時距
    離案發時間太久了，所以我沒想到當天沒有交易成功；先前
    警察根本沒有叫我講說有與被告交易成功，我也不知道當時
    為什麼會跟檢察官這樣講云云（見原法院訴字卷第27頁），
    惟其對何以於警詢中供稱有向被告購買毒品之原因，前後供
    述不一，已難憑採。又證人即為洪靖傑製作警詢筆錄之員警
    鍾其峰於原審亦否認有跟洪靖傑說連龍賢治自己都承認了等
    語（見原法院訴字卷第29頁反面），可徵證人洪靖傑嗣後翻
    異之詞，應係迴護被告之詞，要無可採。
(三)被告固否認有販賣甲基安非他命之犯行，然其於警詢時係辯
    稱：我並沒有賣毒品給洪靖傑，洪靖傑只是向我詢問有沒有
    毒品云云，並進而表示：因為洪靖傑認為我有毒品卻不請他
    吃，就向周遭友人埋怨我，後來洪靖傑在我另件新竹命案中
    指認我有傷害被害人，我與他有誤會爭吵，洪靖傑可能因此
    才會指認我有販賣毒品給他云云（見98年度偵字第23904號
    卷第4頁至第5頁）；嗣於原審則辯稱：我沒有賣毒品給洪靖
    傑，只是幫他調毒品，但後來因為聯絡不到上游，就沒有調
    成功云云（見原法院訴字卷第33頁反面），而「單純詢問有
    無毒品」及「要求代為調取毒品」顯屬二事，一為詢問對方
    本人是否現有毒品可以提供，一為要求對方代為出面向外購
    買毒品，二者客觀行為動作差異甚大，被告既為長期施用毒
    品之人，對此二行為應無誤記之可能，則其所為前後歧異之
    辯詞，應係事後臨訟卸責之詞，洵無足採。且證人洪靖傑於
    原審否認與被告交往期間曾因施用毒品或另案指證被告等事
    情而有爭執（見原法院訴字卷第28頁正反面），亦與被告辯
    稱：因伊未請洪靖傑施用毒品及洪靖傑指認伊傷害他人，雙
    方發生爭執，洪靖傑乃誣指伊販毒云云不符，自難認被告此
    部分辯解可採。再者，若被告辯稱伊確係受洪靖傑請託調取
    毒品，但未調到等語屬實，則其為何不在警詢甫始立即坦然
    供出上情，反要迂迴牽扯其與洪靖傑間之誤會糾葛，並企圖
    影響警方判斷？況依前述通訊監察譯文所示，被告在接獲洪
    靖傑詢問有無1公克安非他命之電話時，立刻詢問洪靖傑人
    在何處，並當場對洪靖傑為肯定之答覆，絲毫未曾提及其尚
    須視調貨狀況始能決定，顯見被告手上確有數量充足之安非
    他命，而無須再向他人調貨；又被告抵達約定地點，因未見
    洪靖傑出現，尚且主動撥打電話聯絡洪靖傑到場，仍未主動
    表示其調貨未成功之情，益徵被告應有交付毒品與洪靖傑無
    誤，否則被告大可於無法調得毒品時，以電話告知洪靖傑取
    消碰面，何須依約前往阿仁家？且於到場未見洪靖傑時，仍
    聯絡洪靖傑到場，而未告知未調貨成功，徒讓洪靖傑白跑一
    趟？此等情節均有悖於常情，自難信被告上開辯解為真。至
    被告聲請傳訊證人「阿仁」即張仁和於本院到庭作證，然依
    其證言對被告究否有販賣毒品予洪靖傑均表示不知情，自難
    據為被告有利之認定，附此敘明。
(四)按我國法令對販賣毒品者臨以嚴刑，惟毒品仍無法禁絕，其
    原因實乃販賣毒品存有巨額之利潤可圖，故販賣毒品者，如
    非為巨額利潤，必不冒此重刑之險，是以有償販賣毒品者，
    除非另有反證證明其出於非圖利之意思而為，概皆可認其係
    出於營利之意而為（最高法院93年度臺上字第1651號、87年
    度臺上字第3164號等判決參照）。且按毒品危害防制條例所
    處罰之「販賣」毒品罪，所著重者為被告在主觀上有藉以牟
    利之惡性，及對毒品之擴散具有較有償或無償轉讓行為更嚴
    重之危害性，被告「營利」之意圖係從客觀之社會環境、情
    況及證人、物證等資料，依據證據法則綜合研判認定。而所
    謂販賣行為，祗須以營利之意思而販入或賣出，即足構成。
    倘於有償讓與他人之初，係基於營利之意思，並著手實施，
    嗣因故無法高於購入原價出售，最後不得不以原價或低於原
    價讓與他人時，仍屬販賣行為。又販賣毒品係政府嚴予查緝
    之違法行為，非可公然為之，亦無公定之價格，無論瓶裝或
    紙包，均可任意分裝增減分量，而每次買賣之價差，亦隨時
    依雙方資力、關係之深淺、需求之數量、來源是否充裕、販
    賣者是否渴求資金、查緝是否嚴緊、購買者被查獲時供述購
    買對象之風險評估等，而異其標準，非可一概而論。販賣之
    利得除經坦承及價量俱臻明確外，委難察得實情，販賣之人
    從價差或量差中牟利方式雖異，但其圖利之非法販賣行為則
    一。要之，販賣毒品海洛因，事涉重典，其價格昂貴，取得
    亦不易，苟無厚利可圖，殊無甘冒被查緝法辦重刑之危險，
    任意將毒品無償讓與他人之可能，是其販入之價格必較售出
    之價格低廉，而有從中賺取買賣差價牟利之意圖及事實，自
    屬符合社會一般之合理經驗及論理判斷。查本件被告雖始終
    否認有販賣安非他命予證人洪靖傑之犯行，且僅有證人洪靖
    傑陳述其向被告購買安非他命之價格，尚無法查得被告販賣
    之實際利得，雖依證人洪靖傑於原審所述，其固與被告自國
    中時起即認識至今，惟其亦同時坦言被告確有與其約定以3,
    500元之價格購買1公克之安非他命等語（見原法院訴字卷第
    27頁反面至第28頁），可徵被告與洪靖傑縱然相識已久，但
    彼此間之情誼尚未深厚到足以令被告願意無償提供毒品予洪
    靖傑，此亦由被告於警詢坦承未曾無償轉讓毒品與洪靖傑乙
    情（見98年度偵字第23904號卷第4頁）可知，苟被告無利可
    圖，絕無甘冒重罪風險，不取得任何利益，大費周章與洪靖
    傑相約交付毒品，是堪認被告於取得3500元之價金中，應有
    從中賺取買賣差價牟利之營利意圖甚明。
(五)綜上所述，被告上開所辯，不足採信。本件事證明確，被告
    犯行堪予認定，應依法論科。
二、被告行為後，毒品危害防制條例第4 條經總統於98年5 月20
    日華總一義字第09800125141 號令公布，於同年5 月22日生
    效施行。修正前之毒品危害防制條例第4 條第1 項、第2 項
    規定為：「製造、運輸、販賣第一級毒品者，處死刑或無期
    徒刑；處無期徒刑者，得併科新臺幣一千萬元以下罰金。製
    造、運輸、販賣第二級毒品者，處無期徒刑或七年以上有期
    徒刑，得併科新臺幣七百萬元以下罰金。」修正後之毒品危
    害防制條例第4 條第1 項、第2 項規定為：「製造、運輸、
    販賣第一級毒品者，處死刑或無期徒刑；處無期徒刑者，得
    併科新臺幣二千萬元以下罰金。製造、運輸、販賣第二級毒
    品者，處無期徒刑或七年以上有期徒刑，得併科新臺幣一千
    萬元以下罰金。」經新舊法比較之結果，修正後之毒品危害
    防制條例第4 條第1 項、第2 項並未有利於被告，依刑法第
    2 條第1 項前段之規定，自應適用行為時法處斷。是核被告
    龍賢治所為，係犯修正前之毒品危害防制條例第4 條第2 項
    販賣第二級毒品罪。其於販賣前持有甲基安非他命之低度行
    為，為販賣之高度行為所吸收，不另論罪。原審適用修正前
    毒品危害防制條例第4 條第2 項，毒品危害防制條例第19條
    第1 項，刑法第11 條 前段、第1 條第1 項前段，審酌被告
    明知毒品對人體身心健康危害甚大，反而為販賣毒品犯行，
    嚴重戕害他人身心，擴大毒品危害範圍，犯後猶飾詞否認犯
    行，缺乏為自己行為負責之態度，自應施以相當之刑罰，以
    求收警惕矯治及社會防衛之效，並兼衡其智識程度、犯罪動
    機、目的、手段、交易金額等一切情狀，量處有期徒刑7 年
    6 月，並說明未扣案之販賣第二級毒品之所得現金3,500 元
    ，為被告販賣毒品所得之財物，應依毒品危害防制條例第19
    條第1 項之規定宣告沒收，如全部或一部不能沒收時，以其
    財產抵償之；而未扣案之被告所有門號0000000000號行動電
    話1 支及該門號SIM 卡，均屬被告所有，業據被告於另案警
    詢時供承在卷（見98年度偵字第18198 號卷第11頁），並有
    卷附行動電話查詢資料結果1 紙在卷，因係供犯本案販賣毒
    品罪所用之物，雖未扣案，仍應依毒品危害防制條例第19條
    第1 項之規定宣告沒收，如全部或一部不能沒收時，追徵其
    價額（最高法院98年度台上字第2808號判決參照），經核認
    事用法並無不合，量刑亦屬允當。被告上訴意旨猶執陳詞，
    否認有販賣第二級毒品甲基安非他命云云，為無理由，應予
    駁回。
據上論斷，應依刑事訴訟法第368條，判決如主文。
本案經檢察官邱美育到庭執行職務。
中    華    民    國   100    年    12    月    28    日
                  刑事第十二庭審判長法  官  蔡永昌
                                    法  官  王梅英
                                    法  官  蘇隆惠
以上正本證明與原本無異。
如不服本判決，應於收受送達後10日內向本院提出上訴書狀，其
未敘述上訴之理由者並得於提起上訴後10日內向本院補提理由書
（均須按他造當事人之人數附繕本）「切勿逕送上級法院」。
                                    書記官  蕭詩穎
中    華    民    國   100    年    12    月    28    日
附錄：本案論罪科刑法條全文
毒品危害防制條例第4條：
製造、運輸、販賣第一級毒品者，處死刑或無期徒刑；處無期徒
刑者，得併科新臺幣2千萬元以下罰金。
製造、運輸、販賣第二級毒品者，處無期徒刑或7年以上有期徒
刑，得併科新臺幣1千萬元以下罰金。
製造、運輸、販賣第三級毒品者，處5年以上有期徒刑，得併科
新臺幣7百萬元以下罰金。
製造、運輸、販賣第四級毒品者，處3年以上10年以下有期徒刑
，得併科新臺幣3百萬元以下罰金。
製造、運輸、販賣專供製造或施用毒品之器具者，處1年以上7
年以下有期徒刑，得併科新臺幣1百萬元以下罰金。
前五項之未遂犯罰之。